臺灣高等法院刑事裁定　　　　　　　　 96年度毒抗字第243號
抗　告　人　臺灣臺北地方法院檢察署檢察官
被　　　告　甲○○
上列抗告人因被告違反毒品危害防制條例案件，不服臺灣臺北地
方法院，中華民國96年6 月15日裁定（原審案號：96年度毒聲更
(一)字第2號），提起抗告，本院裁定如下：
    主  文
抗告駁回。
    理  由
一、聲請意旨略以：被告甲○○於民國95年7月3日採尿前26小時
    內某時，在不詳處所施用第一級毒品海洛因，依毒品危害防
    制條例第20條第1 項規定，聲請裁定將被告送勒戒處所觀察
    、勒戒等語。
二、原裁定意旨略以：(一)被告於95年7月3日在臺灣臺北地方法院
    檢察署執行保護管束中接受採尿，經送鑑定結果，呈嗎啡陽
    性反應，此固有卷附臺灣尖端先進生技醫藥股份有限公司濫
    用藥物檢驗報告可憑，惟證人即被告之前妻盧惠暖於原審訊
    問時證稱，伊於95年2 月間因感冒未癒，前往郵政總局郵政
    醫院就醫而領用「晟德甘草止咳水（含阿片）乾咳化痰劑」
    後，將未喝完之藥水放在伊房間小冰箱內，被告曾詢問伊該
    瓶藥水是什麼藥，伊稱係止咳藥水，伊有看見被告喝該瓶藥
    水等語，並據證人盧惠暖於原審前審95年11月20日訊問時當
    庭提出未服用完畢之「晟得甘草止咳水（含阿片）乾咳化痰
    劑」1瓶為證，而盧惠暖於95年2月間確曾因頭痛、咳嗽有痰
    等症狀，前往郵政醫院就診，經醫師開立名為「晟得甘草止
    咳水（含阿片）LIQUID BROWN MIXTURE（WITH OPIUM）
    CENTER 乾咳化痰劑」之處方藥物等情，有郵政醫院95年10
    月20日醫字第095000092 號函附卷足憑，然被告自假釋出獄
    後，仍與盧惠暖同居，盧惠暖之房門平時未鎖，被告可以隨
    時進入房內，且被告全家沒有吃完的藥，都會放在盧惠暖房
    間內之冰箱中等情，業經證人盧惠暖證述無誤，而衡之同居
    家人相互間就一般感冒藥物互為服用，並非少見，依被告所
    得狀況，亦非富裕人家，若身體稍有不適症狀，為維持生計
    故，尚難要求其非得要向雇主請假而暫停工作，或另耗費時
    間、金錢而自行就醫，被告圖一時方便而自行服用家中所常
    備之藥物，與常情並無違背。且證人盧惠暖於原審前審調查
    時當庭提出未服用完畢之「晟得甘草止咳水（含阿片）乾咳
    化痰劑」1 瓶，即為其至郵政醫院所領取，並為被告所服用
    者等情，已據證人盧惠暖證述翔實，此一事實因事隔久遠，
    容難另以科學之方式採集證據以佐證之，然上開藥物使用方
    式既符合現代一般中產階級之社會生活形態，證人盧惠暖之
    上開證述之可信度應屬甚高，因此被告上開辯解，尚非無據
    。(二)又前述「晟德甘草止咳水（含阿片）LIQUID BROWN
    MIXTURE（WITH OPIUM）CENTER乾咳化痰劑」所添加之「阿
    片酊」，含有嗎啡成分，此有卷附行政院衛生署管制藥品管
    理局95年10月17日管檢字第0950011430號函及法務部法醫研
    究所95年12月4日法醫毒字第0950005356 號函可參，且經法
    務部法醫研究所檢視前開被告驗尿結果，亦認受檢者尿中可
    待因126ng/ml、嗎啡429ng/ml，檢驗結果呈嗎啡陽性反應，
    該陽性反應可能係服用含嗎啡之藥品或海洛因毒品所致，若
    受檢者確實於95年7月3日採尿前1 日因感冒而服用晟得甘草
    止咳水，該藥品劑量可導致尿液呈嗎啡陽性反應，因此該受
    檢者之嗎啡陽性反應可視為醫療用藥所致等情，有該所上開
    函件在卷足憑。另尿液中檢出嗎啡、可待因之可能性，與服
    用者所服用之劑量多寡、藥物濃度及用藥歷史等因素相關，
    無法僅憑尿液檢驗結果推測受檢測者是否施用海洛因毒品或
    服用含嗎啡成分之感冒藥水等情，亦經臺灣尖端先進生技醫
    藥股份有限公司以96年4月9日台（96）技字第0027號函覆甚
    明，上開法務部法醫研究所及臺灣尖端先進生技醫藥股份有
    限公司均具有鑑定毒品之專業，所出具之意見自均得以憑信
    ，故被告經採集之尿液送鑑定後，雖呈嗎啡即可待因之陽性
    反應，仍難遽推斷其必係施用毒品所致。再者，被告智識非
    高，亦非藥學專業，經遽然告知其受測結果呈毒品陽性反應
    ，自難強求其於第一時間將所有受測前所服用之任何食品、
    藥物逐一列出以供偵查機關比對查驗，是其於事後尋思其可
    能攝入嗎啡、可待因成分之管道後，始於本院前審調查時以
    前詞置辯，亦屬常情，尚難僅因被告先後答辯內容有異，即
    斷定其所言均不可採。綜上所述，被告尿液檢驗結果呈嗎啡
    及可待因陽性反應，既不能排除係服用上開藥水所造成，則
    檢察官所提出用以證明被告犯罪事實之證據，即未達於通常
    一般之人均不致有所懷疑，而得確信其為真實之程度，其間
    仍有合理之懷疑存在，復查無其他證據足證被告有檢察官所
    指施用第一級毒品海洛因之犯行，聲請人聲請裁定將被告送
    勒戒處所觀察、勒戒，於法尚有不合，應予駁回等語。
三、本件檢察官抗告意旨略以：被告於偵查中辯稱因關節疼痛在
    95 年7月1日晚上及7月2日各吃1顆止痛藥，才會驗出有毒品
    反應等語，嗣後復具狀辯稱伊有高血壓、Ｃ肝、關節炎疼痛
    、每月到榮總看病，領取止痛藥等情，可見被告係長期服用
    止痛藥，然何以僅本次檢出施用毒品情形，可見被告所辯不
    可採信。又檢察官於第二次聲請觀察、勒戒時，被告乃改稱
    係臨時誤喝其前妻領用置放在冰箱內之感冒藥「晟德甘草止
    咳水乾咳化痰劑」所致，顯然前後所辯差異甚大，況感冒藥
    並非糖果，又是喝的藥水，止痛藥則是配開水服用之藥粉或
    藥丸，被告又是識字之成年人，怎會誤食而不自知，且證人
    即被告之前妻盧惠暖如真看到被告誤喝其感冒藥水，何以被
    告在偵查中一直不提出此種辯解，凡此均顯示被告所辯係屬
    飾詞。本件尿液檢驗係採氣相層析質譜儀之方式，是十分先
    進之檢驗方式，且縱使服用少許感冒藥亦不影響其檢驗結果
    ，此為現今實務上之見解，被告即使僅服用1 次感冒藥水，
    亦難以影響檢驗之結果，原審未察，遽將本件觀察勒戒之聲
    請為駁回之裁定，容有未洽等語。
四、經查：
    (一)按犯罪事實應依證據認定之，無證據不得認定犯罪事實，
      不能證明被告犯罪者，應諭知無罪之判決，刑事訴訟法第
      154條第2項、第301條第1項分別定有明文。申言之，犯罪
      事實之認定應憑證據，如未能發現相當證據，或證據不足
      以證明，自不能以推測或擬制之方法，作為裁判基礎（最
      高法院40年臺上字第86號判例參照）；且認定犯罪事實所
      憑之證據，雖不以直接證據為限，間接證據亦包括在內，
      然而無論直接證據或間接證據，其為訴訟上之證明，須於
      通常一般之人均不致有所懷疑，而得確信其為真實之程度
      者，始得據為有罪之認定，倘其證明尚未達到此一程度，
      而有合理之懷疑存在而無從使事實審法院得有罪之確信時
      ，即應由法院為諭知被告無罪之判決（最高法院76年臺上
      字第4986號判例意旨參照）。
    (二)查本件被告於95年7月3日在臺灣臺北地方法院檢察署執行
      保護管束接受採尿，經送鑑定結果，呈嗎啡陽性反應，此
      固有卷附臺灣尖端先進生技醫藥股份有限公司95年7月7日
      濫用藥物檢驗報告在卷可憑（見毒偵字第1794號卷第7 頁
      ），惟被告曾於95年2月間感冒，而於同年4月間前往榮總
      就醫，並領得「鎮咳祛痰劑」感冒藥水一瓶，嗣於同年7
      月2日復因感冒而誤食與被告同居之前妻盧惠暖於95年1月
      至郵政醫院就醫領得置於冰箱之感冒藥水「晟德甘草止咳
      藥水（含阿片）」（LIQUID BROWN MIXTRUE〈WITH OPIUM
      〉CENTER）乙情，業經被告於原審審理時供述在卷（見原
      審毒聲647 號卷第20頁），核與證人即被告同居之前妻盧
      惠暖於原審審理時到庭證述之情形相符，證人盧惠暖並證
      稱：「95年2 月間因感冒咳嗽，前往郵政醫院就醫領用甘
      草止咳藥水罐後，將未喝完之藥水放在房間內之小冰箱內
      ，且全家人沒吃完的藥，都會放在該小冰箱內。我有親眼
      看到被告拿我的甘草止咳藥水喝，他問我這是什麼藥，我
      說是止咳藥水」等語（見原審毒聲647 號卷第75至76頁）
      ，且於該次庭訊時提出未服用完畢之「晟得甘草止咳水（
      含阿片）乾咳化痰劑」1瓶為證，經查，證人盧惠暖於95
      年2 月間確曾因頭痛、咳嗽有痰等症狀，前往郵政醫院就
      診，經診斷醫師開立名為「晟德甘草止咳水（含阿片）
      LIQUID BROWN MIXTURE（WITH OPIUM）CENTER乾咳化痰劑
      」之處方藥物等情，有郵政醫院95年10月20日醫字第0950
      00092號函（原審誤載為0000000000 號，茲更正）附卷足
      憑（見原審毒聲字第647號卷第67至68之1頁），而該藥水
      雖為證人盧惠暖所有，然被告自假釋出獄後，仍與盧惠暖
      同居，2 人雖有分房，但被告可隨時到其房間內，房間平
      常並沒有上鎖，全家人沒有吃完的藥，都會放在盧惠暖房
      間內之冰箱中等情，亦據證人盧惠暖於原審審理時證述無
      誤（原審毒聲字第647 號卷第75背面至76頁），衡諸被告
      與證人盧惠暖本為一般同居家庭，其等將全家藥品均置放
      於同一冰箱內，並因無法區分而導致藥品混用情形並非不
      無可能，且依被告所得狀況，非屬富裕人家，此有財政部
      國稅局中正稽徵所函覆之被告94年度綜合所得稅申報資料
      影本在卷可稽（見原審毒聲更(一)字第2號卷第29至36 頁）
      ，若身體稍有不適症狀，為維持生計故，尚難要求其非得
      要向雇主請假而暫停工作，或另耗費時間、金錢而自行就
      醫，被告圖一時方便而自行服用家中所常備之藥物，與常
      情無違。且證人盧惠暖於原審調查時當庭提出為服用完畢
      之「晟得甘草止咳水（含阿片）乾咳化痰劑」1 瓶，即為
      其至郵政醫院所領取，並為被告所服用者等情，已據證人
      盧惠暖證述翔實，此一事實因事隔久遠，容難另以科學之
      方式採集證據以佐證之，然上開藥物使用方式既符合現代
      一般中產階級之社會生活形態，證人盧惠暖之上開證述應
      屬可信，因此被告上開辯解，尚非無據。
    (三)又前述「晟德甘草止咳水（含阿片）LIQUID BROWN
      MIXTURE（WITH OPIUM）CENTER乾咳化痰劑」含有
      ANTIMONY POTASSIUM TARTRATE、GLYCYRRHIZA EXTRACT、
      ETHYL NITRITE SPIRIT及OPIUM TINCTURE（阿片酊）等成
      分，其中阿片酊含有嗎啡成分。每1,000 毫升之「晟德甘
      草止咳水」含12毫升之阿片酊，每毫升之阿片酊含10豪克
      無水嗎啡，換算結果每100 毫升之「晟得甘草止咳水」含
      0.012 克無水嗎啡。本案關係人一次服用15毫升「晟得甘
      草止咳水」，翌日採尿送驗或可能檢出嗎啡成分，此有行
      政院衛生署管制藥品管理局95年10月17日管檢字第095001
      1430號函在卷可稽（原審毒聲字第647 號卷第34至35頁）
      。又關於服用晟德甘草止咳水後是否可能導致尿液檢驗結
      果呈鴉片類陽性反應情形，經原審向法務部法醫研究所函
      查之結果，該所於檢視所附臺灣尖端先進生技醫藥股份有
      限公司之檢驗報告影本，認本案受檢者尿中可待因126 ng
      /mL、嗎啡429 ng/mL，檢驗結果呈嗎啡反應，該陽性反應
      可能係服用含嗎啡之藥品或海洛因毒品所致。並於檢視所
      附郵政醫院95年2月16日病歷影本後，認所列之藥品LIQUI
      D BROWN MIXTURE 含有鴉片酊，鴉片酊中含有嗎啡成分，
      若受檢者確實於95年7月3日採尿前一日因感冒而服用晟德
      甘草止咳水，該藥品劑量可導致尿液呈嗎啡陽性反應，因
      此該受檢者之嗎啡陽性反應可視為醫療用藥所致，此亦有
      法務部法醫研究所95年12月4 日法醫毒字第0950005356號
      函在卷可憑（原審毒聲字第647 號卷第83頁）。上開法務
      部法醫研究所及行政院衛生署管制藥品管理局均具有鑑定
      毒品或辨識毒品之專業，所出具之意見自均得以憑信，故
      被告經採集之尿液送鑑定後，雖呈嗎啡之陽性反應，仍難
      遽推斷其必係施用毒品所致。
    (四)本件檢察官抗告意旨雖以被告前後供述不一致，且被告為
      識字之成年人對使用藥物應無誤認之可能，被告所言係事
      後卸責之詞云云。惟查，本件被告智識非高，亦非具備藥
      學知識，以國人用藥觀念普遍缺乏，因感冒而任意服用感
      冒藥水以致誤用之情形，亦屬常見，是被告辯稱因感冒而
      誤用置於同冰箱內之其前妻所有之感冒藥水，並非全然不
      可採信。再者，被告經遽然告知其受測結果呈毒品陽性反
      應，自難強求其於第一時間將所有受測前所服用之任何食
      品、藥物逐一列出以供偵察機關比對查驗，是其於事後尋
      思其可能攝入嗎啡成分之管道後，始發生偵查前後階段就
      其究係服用止痛藥或感冒藥水有供述不一致情形，亦屬常
      情，尚難僅因被告先後答辯內容有異，即斷定其所言均不
      可採。至本件尿液檢驗所採氣相層析質譜儀之複驗方式，
      雖是目前相當先進之檢驗方式，然而對於服用上開感冒藥
      水相當劑量後，仍可能導致尿液呈嗎啡陽性反應之結果，
      亦有上開法務部法醫研究所及行政院衛生署管制藥品管理
      局函示在卷，是本件檢察官所指摘者，均難認有理由。
五、綜上，本案被告尿液檢驗結果雖呈嗎啡陽性反應，然既不能
    排除係服用上開感冒藥水所造成，則檢察官所提出用以證明
    被告犯罪事實之證據，即未達於通常一般之人均不致有所懷
    疑，而得確信其為真實之程度，本院復查無其他證據足證被
    告確有施用第一級毒品海洛因之犯行，參諸前開說明，應為
    被告有利之認定。原審基於上開相同之認定，詳為論證，而
    駁回檢察官之聲請，於法並無不合。本件檢察官抗告意旨未
    提出有何具體證據，僅對原審裁定任意指駁，所辯均非可採
    ，應予駁回。
據上論結，應依刑事訴訟法第412條，裁定如主文。
中　　華　　民　　國　　96　　年　　8 　　月　　2 　　日
　　　　　　　　　刑事第十五庭審判長法　官  吳昭瑩
　　　　　　　　　　　　　　　　　  法　官  李正紀
　　　　　　　　　　　　　　　　　  法　官  李釱任
以上正本證明與原本無異。
不得再抗告。
                                    書記官  洪秋帆
中　　華　　民　　國　　96　　年　　8 　　月　　6 　　日
